【裁判字號】    97,易,4526
【裁判日期】    980109
【裁判案由】    詐欺
【裁判全文】
臺灣臺中地方法院刑事判決              97年度易字第4526號
公  訴  人  臺灣臺中地方法院檢察署檢察官
被      告  乙○○
上列被告因詐欺案件，經檢察官提起公訴（97年度偵字第22094
號），本院判決如下：
    主    文
乙○○幫助意圖為自己不法之所有，以詐術使人將本人之物交付
，處有期徒刑柒月，如易科罰金，以新臺幣壹仟元折算壹日；減
為有期徒刑參月又拾伍日，如易科罰金，以新臺幣壹仟元折算壹
日。
    犯罪事實
一、乙○○與其友人李燕華（另案經臺灣臺中地方法院檢察署檢
    察官偵辦、目前通緝中）均明知金融帳戶之存摺、提款卡（
    含密碼）係供自己使用之重要理財工具，關係個人財產、信
    用之表徵，且均可預見存摺、提款卡及密碼如交予他人使用
    ，而未加以闡明正常用途，極易被利用為與財產有關之犯罪
    工具，竟仍不顧他人可能遭受財產上損害之危險，而基於縱
    若其金融帳戶被利用作為詐欺取財之工具，亦均不違背其等
    二人本意之幫助犯意，乙○○於民國九十六年一月間上旬某
    日，約定由李燕華辦理金融機構帳戶資料提供交付他人使用
    可獲取新臺幣（下同）二萬元之報酬，亦具詐欺取財不確定
    幫助犯意之李燕華即於九十六年一月八日，將其於同日開立
    之彰化商業銀行霧峰分行存款帳戶（帳號為0000000
    0000000號，下稱前開彰化銀行帳戶）存摺、提款卡
    （含密碼）提供交付予乙○○，乙○○再於同年月間某日，
    在不詳地點，將前開彰化銀行帳戶之存摺、提款卡（含密碼
    ）提供交付予真實姓名年籍不詳之成年人（下稱前開成年人
    ）使用。前開成年人取得前開彰化銀行帳戶之存摺、提款卡
    及其密碼後，旋即與真實姓名年籍不詳之二以上成年人所組
    成之詐欺取財集團（下稱前開詐欺取財集團），共同基於意
    圖為自己不法所有之犯意聯絡，由前開詐欺取財集團成員於
    九十六年一月十九日二十一時許，撥打電話向甲○○佯稱其
    網路購物作業上疏失，導致每月將會扣除固定款項至約定帳
    戶，要求甲○○前往ATM作移除設定，致甲○○陷於錯誤，
    依前開詐欺取財集團成員之指示，於同日二十一時四十二分
    許轉帳存入二萬九千九百八十二元至前開彰化銀行帳戶內，
    而受有財產上損害。嗣經甲○○察覺有異，始知受騙並報警
    而循線查悉上情。
二、案經臺中縣警察局太平分局報請臺灣臺中地方法院檢察署檢
    察官偵查起訴。
    理    由
一、證據能力之說明：查檢察官及被告乙○○對於本判決所引用
    之下列各項證據方法之證據能力，於本院準備程序時均表示
    無意見，且於法院調查證據時，知有刑事訴訟法第一百五十
    九條第一項不得為證據之情形，亦未於言詞辯論終結前聲明
    異議，茲審酌該等言詞陳述及書面作成時之情況，並無不宜
    作為證據之情事，依刑事訴訟法第一百五十九條之五之規定
    ，自得作為證據，合先敘明。
二、訊據被告固坦承曾持有李燕華所開立前開彰化銀行帳戶之存
    摺、提款卡，惟矢口否認有何前揭幫助詐欺取財之不法犯行
    ，辯稱：我原本是要將前開彰化銀行帳戶之存摺、提款卡交
    予台証證券公司之營業員，提款卡密碼有寫在存摺上面，但
    該營業員說李燕華不能買賣股票，該營業員之姓名叫「瞿筱
    雯」或「瞿曉雯」，所以我後來即以將前開彰化銀行帳戶之
    存摺、提款卡一起放在李燕華住處樓下之李燕華機車之置物
    箱（未上鎖）內之方式返還李燕華，當時我有打電話叫李燕
    華下來拿等語。經查：
  (一)被害人即證人甲○○遭前開詐欺取財集團成員以前揭方式詐
    騙，致其陷於錯誤而於同日以匯款方式存入二萬九千九百八
    十二元至前開彰化銀行帳戶內等情，為被告所不否認，並據
    證人甲○○、李燕華於警詢時證述明確。此外，並有前開彰
    化銀行帳戶之開戶資料及其存摺存款交易明細查詢各一件、
    證人甲○○遭詐騙而匯款之國泰世華客戶交易明細表一紙附
    卷可證。則被告所提供之前開彰化銀行帳戶，確遭前開成年
    人等前開詐欺取財集團成員作為遂行詐欺取財犯行之用，足
    堪認定。
  (二)觀諸被告於偵查中陳稱：我跟李燕華之前是很好的朋友，我
    有向李燕華拿前開彰化銀行帳戶之提款卡、存摺，但是於五
    日後即返還李燕華；我返還時是將前開彰化銀行帳戶之存摺
    、提款卡放在李燕華住處樓下之機車置物箱內，我當時有打
    電話給李燕華，但是手機不通等語（見九十七年度偵字二二
    ○九四號卷十六、十七頁），惟前揭關於被告返還前開彰化
    銀行帳戶予李燕華之時間、聯繫方式，核與被告於本院審理
    時另方面陳稱：放在李燕華機車置物箱並打電話叫李燕華下
    來，可能是九十五年秋天的事情；我是於七日後將前開彰化
    銀行帳戶存摺、提款卡拿到李燕華的住處還給李燕華本人，
    那天我從北部下來，已過晚上十二點，打電話給李燕華，手
    機有通，但是李燕華並無接聽等語（見本院卷十四、三十頁
    ），前後供述顯互為岐異，其真實性至有可疑，非可輕信。
    況被告既自承與證人李燕華係很好之朋友，且金融機構帳戶
    之存摺、提款卡又屬具高度私密性、屬人性而理應妥善保管
    之物，則被告倘果真有將前開彰化銀行帳戶之存摺、提款卡
    返還證人李燕華之舉止，被告大可面交李燕華本人或置於李
    燕華本人指定之地點以確保安全，被告竟捨此為之，反將前
    開彰化銀行帳戶存摺、提款卡，恣意於深夜置放在未上鎖之
    機車置物箱內，至與常情相悖，已堪認被告前開所辯，委無
    可採。
  (三)至被告於偵查中辯稱：我有將前開彰化銀行帳戶之存摺及提
    款卡交給位於臺中市○○路與五權路口之台証證券，營業員
    叫「瞿筱雯」，因為未上市股票因要採公開隨機方式抽籤，
    故需將名字、身分證字號及帳號交給「瞿筱雯」等語。然依
    被告所述，既僅需金融機構之帳號用以公開隨機抽籤，被告
    何需將前開彰化銀行存摺、提款卡等物併交予該營業員，顯
    亦與常情不符。且於偵查中經檢察官向台証綜合證券股份有
    限公司（下稱台証證券公司）臺中分公司及五權分公司函詢
    結果，其中臺中分公司部分，僅被告曾於八十六年十二月五
    日在臺中分公司開戶（於九十四年六月八日符合靜止戶規定
    而予以銷戶），證人李燕華則未曾開戶；五權分公司部分，
    被告及證人李燕華均未曾開戶，且台証證券公司並無姓名為
    「瞿筱雯」之營業員乙節，有該公司九十七年十月二十日台
    証（九七）總發文字第八三九、八四一函覆資料附卷可按（
    見前開偵查卷六○至六六頁）。又被告於本院審理時就前開
    營業員之姓名改稱可能係「瞿曉雯」後，經本院再向台証證
    券公司函詢有無姓名為「瞿曉雯」或名字與「曉雯」同音之
    營業員，台証證券公司亦無營業員「瞿曉雯」或名字與「曉
    雯」同音之營業員，有該公司九十七年十二月九日台証（九
    七）總發文字第九八一號覆本函在卷足憑（見本院卷二七頁
    ），足見被告前開所辯，無非係事後卸責之詞，自無可採。
  (四)況證人李燕華於警詢時明確證述：我於九十六年一月份，因
    為沒有工作，經朋友乙○○叫我辦銀行存摺就有二萬元的報
    酬，我不疑有他，申請了前開彰化銀行帳戶上開帳戶後就將
    存摺及提款卡全數交給乙○○，我沒有獲取當初乙○○承諾
    的金錢，一毛錢也沒有，後來乙○○告訴我前開彰化銀行帳
    戶之存摺及提款卡都遺失了等語（見警卷五頁）。則依證人
    李燕華為前揭證述內容，證人李燕華顯亦難因此卸免其自己
    幫助詐欺取財之罪嫌，衡情證人李燕華亦無故為攀誣構陷被
    告之動機及必要，由此益見被告前開所辯，顯係事後圖卸己
    罪責之虛詞，不足採信。
  (五)又按犯罪集團為方便收取贓款，並躲避檢警之追緝，而以他
    人帳戶供作所詐得款項出入之帳戶，衡情，通常會先取得帳
    戶所有人之同意才使用，否則一旦帳戶所有人掛失，被害人
    匯入之款項即遭凍結無法提領，帳戶所有人反可輕易辦理補
    發存簿、變更印鑑、密碼，將款項提領一空，犯罪集團自不
    可能冒此風險。倘前開彰化銀行帳戶資料係遺失，對於此來
    源不明之帳戶，犯罪集團無從知悉帳戶所有人何時會辦理掛
    失，豈會甘冒帳戶所有人向銀行辦理掛失而無法提領或轉出
    被害人所匯款項之風險？故犯罪集團實無可能利用該帳戶而
    為前開交易，再參以證人甲○○將其前揭遭詐騙之金錢存入
    前開彰化銀行帳戶後，隨即於同日即遭提領一空乙節，此觀
    卷附前開彰化銀行帳戶之交易明細表甚明，顯見前開成年人
    等前開詐欺取財集團成員已確信前開彰化銀行帳戶在其等使
    用期間不會遭辦理掛失。從而，前開彰化銀行帳戶之存摺、
    提款卡、密碼等資料應係被告提供予前開成年人使用，堪以
    認定。
  (六)另金融帳戶為個人理財之工具，申請開設金融帳戶並無任何
    特殊之限制，一般民眾皆能自由申請開戶，並得同時在不同
    金融機構申請多數存款帳戶使用，乃眾所週知之事實。依一
    般人之社會生活經驗，倘係合法收入，本可自行向金融行庫
    開戶使用，而無向他人購買帳戶之必要。如他人不以自己名
    義申請開戶，而向他人收購金融機構帳戶使用，衡情，應係
    為免他人得知使用帳戶者之真實身分，故應能合理懷疑收購
    帳戶之人目的在於供犯罪所用。況近來新聞媒體，對於不肖
    犯罪集團常大量收購或使用他人存款帳戶後，再持以供作犯
    罪使用，藉此逃避檢警查緝之情事，亦多所報導；又一般人
    亦均有妥為保管及防止他人任意使用存摺、提款卡及密碼之
    認識，縱特殊情況偶須交付他人使用，亦必深入瞭解用途及
    合理性，始予提供，且該等專有物品如落入不明人士手中，
    而未加以闡明正常用途，極易被利用為與財產有關之犯罪工
    具，此乃依一般生活經驗即能體察之常識，而對於非有正當
    理由，竟徵求他人提供帳戶者，客觀上可預見其目的，係供
    為某筆資金之存入，後再行領出之用，且該筆資金之存入及
    提領過程係有意隱瞞或掩飾行為人之真實身分之用意，一般
    人本於一般認知能力均易於瞭解，是被告應可預見將前開彰
    化銀行帳戶之存摺、提款卡及其密碼供他人使用將幫助他人
    實施犯罪，其仍將之交付予前開成年人使用，顯預見縱有人
    以其金融帳戶向社會大眾詐騙財物，避免遭查獲，亦不違背
    其本意至明。
  (七)再者，證人甲○○僅經由電話遭前開詐欺取財集團成員詐騙
    ，均未直接與施用詐術者見面，亦未曾見過被告本人，故本
    案並無積極證據證明被告與前開成年人等前開詐欺取財集團
    成員，有共同基於詐欺取財之犯意聯絡，亦無積極證據證明
    被告有參與前開詐欺取財構成要件之行為。被告既僅係以幫
    助之意思，參與詐欺取財罪構成要件以外之行為，自僅成立
    詐欺取財罪之幫助犯，並非共同正犯。
  (八)綜上所述，被告前開所辯，顯係事後卸責之詞，不足採信。
    是本案事證明確，被告前揭犯行，至堪認定。
三、論罪科刑：
  (一)按刑法上之幫助犯，係指以幫助之意思，對於正犯資以助力
    ，而未參與實施犯罪之行為者而言（最高法院四十九年臺上
    字第七七號判例參照）。被告提供前開彰化銀行帳戶供作前
    開成年人等前開詐欺取財集團成員遂行詐欺取財時之存款帳
    戶工具使用，其係以幫助他人犯罪之意思，參與實施犯罪構
    成要件以外之行為，為屬詐欺取財罪之幫助犯。是核被告所
    為，係犯刑法第三百三十九條第一項、第三十條第一項之幫
    助詐欺取財罪。
  (二)前開成年人等前開詐欺取財集團成員所為之前開詐欺取財犯
    行，均各有犯意聯絡及行為分擔，固均各為共同正犯，惟幫
    助犯係從犯，從屬正犯而成立，刑法上既無「共同幫助」之
    情，則被告所為之前揭幫助詐欺取財犯行，當亦無「幫助共
    同」之可言（司法院廳刑一字第一一○四號函亦同此見解
    ），附此敘明。
  (三)被告係幫助他人犯詐欺取財既遂罪，為幫助犯，本院衡其犯
    罪情節較正犯為輕，爰依刑法第三十條第二項之規定，按正
    犯之刑減輕之。
  (四)爰審酌被告提供金融機構帳戶供他人非法使用，助長社會犯
    罪風氣及增加追緝犯罪之困難，其行為殊屬不當，被害人甲
    ○○遭詐騙而存入前開彰化銀行帳戶之金額為二萬九千九百
    八十二元，再兼衡酌被告犯後仍飾詞卸責、迄今仍未與被害
    人達成和解並賠償損害之犯罪後態度，及被告本身並未實際
    參與本案詐欺取財之犯行、可非難性較小，暨被告前有贓物
    、偽造文書等刑事犯罪紀錄，有臺灣高等法院被告前案紀錄
    表及臺灣臺中地方法院檢察署刑案資料查註紀錄表附卷可按
    ，堪認素行非佳等一切情狀，本院認為檢察官請求判處被告
    有期徒刑七月，核屬適當，爰量處如主文所示之刑，以示懲
    儆。
  (五)另本案被告犯罪時間係在九十六年四月二十四日以前，合於
    中華民國九十六年罪犯減刑條例第二條第一項第三款所定減
    刑條件，且無同條例第三條規定不應減刑之情事，應依法減
    輕其宣告刑二分之一，並諭知易科罰金之折算標準。
據上論斷，應依刑事訴訟法第二百九十九條第一項前段，刑法第
三十條第一項、第二項、第三百三十九條第一項、第四十一條第
一項前段，刑法施行法第一條之一第一項、第二項前段，中華民
國九十六年罪犯減刑條例第二條第一項第三款、第七條、第九條
，判決如主文。
中    華    民    國    98    年    1     月     9    日
                  刑事第九庭    審判長法  官  施慶鴻
                                      法  官  莊秋燕
                                      法  官  何世全
以上正本證明與原本無異。
如不服本判決，應於送達後十日內向本院提出上訴狀（須附繕本
），上訴於臺灣高等法院臺中分院。
                                      書記官  童洪芳美
中    華    民    國    98    年    1     月    9     日
附錄論罪科刑法條：
刑法第三百三十九條第一項
意圖為自己或第三人不法之所有，以詐術使人將本人或第三人之
物交付者，處五年以下有期徒刑、拘役或科或併科一千元以下罰
金。


司法院資訊處製作；財團法人民間司法改革基金會備份。
